【裁判字號】    92,訴,1612
【裁判日期】    920822
【裁判案由】    常業詐欺
【裁判全文】
臺灣高雄地方法院刑事判決                        九十二年度訴字第一六一二號
    公  訴  人  臺灣高雄地方法院檢察署檢察官
    被      告  乙○○
    選任辯護人  江雍正律師
                吳世敏律師
                陳慧錚律師
右列被告因常業詐欺案件，經檢察官提起公訴（九十二年度偵字第一二三五一號），
本院判決如左：
    主  文
乙○○無罪。
    理  由
一、公訴意旨略以：被告乙○○於民國九十年八月間任職址設高雄市○○○路一七五
    號七、八樓「皇家大業股份有限公司」（下稱皇家大業公司）之主任（按皇家大
    業公司於九十年九月間搬遷至址設高雄市前鎮區○○○路二六０號十一樓之一、
    十二樓之「國際達美有限公司」（下稱國際達美公司），且皇家大業公司因而轉
    換為國際達美公司，並繼續以相同之手法詐騙應徵者，乙○○並因之成為國際達
    美公司之襄理，故關於丁○○受詐騙過程即涉有皇家大業公司與國際達美公司，
    而丙○○因係九十年十一月間受騙，故僅涉及國際達美公司），意圖為自己不法
    之所有以犯詐欺為常業之犯意，於民國九十年八月間起，明知皇家大業公司、國
    際達美公司並無實際經營公司之實，僅為以高價出售前來應徵者「虹泰中頻電療
    機」（下稱電療機）以賺取差價利益，竟委託址設高雄市○○區○○里○○街二
    四一巷十二號之信榮廣告社於自由時報、臺灣新聞報等報紙刊登「誠徵送貨員、
    倉儲品檢：享勞健保、週休，薪約新台幣（下同）二萬八千元」之不實廣告，而
    丁○○、丙○○二人分別於同年八月、十一月間而觀看前揭不實廣告後，不知有
    詐而誤信皇家大業公司、國際達美公司確有經營且與報紙所刊條件相同（如薪資
    、工作內容等）之錯誤，俟二人至皇家大業公司、國際達美公司上班，乙○○更
    進一步向丁○○、丙○○詐稱進入公司需先購買每台售價一萬五千九百元之電療
    機，買下後，由公司銷售部門幫忙售出，毋需擔心銷售問題，且買購六台電療機
    可升職為課長，而購買十台電療機則可升格為主任，致丁○○、丙○○等人均陷
    於錯誤，先後均購買七台電療機，俟至公司上班後，發覺其等上班之內容，即為
    以相同方式招攬他人進入公司並以詐騙手法誘使他人購買電療機，以及公司實際
    上並無銷售部門，且難以領得薪水等情，始知受騙而自動離職等語，因認被告涉
    犯刑法第三百四十條之常業詐欺罪嫌。
二、公訴人認被告涉有前揭犯行，係以前揭事實業據告訴人丁○○、丙○○於警訊及
    偵查中之指訴，「送貨員、倉儲品檢」之不實廣告剪報及中頻電療機之照片，無
    須搬遷公司營業處所及名稱以及中頻電療機市價並未超過五千元，被告等先以一
    萬五千九百元賣出，再以五千元買回，並與告訴人等「澄清誤會」而達成和解以
    掩飾該集團之詐騙犯行為之論據。
三、然訊之被告堅決否認有公訴人所指犯行，辯稱：告訴人丁○○、丙○○見報前來
    應徵時，先由協理甲○○負責介紹公司制度、抽佣方式，再由被告乙○○分別與
    二人面談，當時被告確有告知告訴人工作並無底薪，以推銷電療機論件抽成計酬
    ，且告訴人簽署之工作合約書、切結書、推展業務切結書等文件並無關於底薪之
    約定，亦載明工作性質係為公司承攬電療機等相關商品之承銷工作、與公司屬於
    承攬關係、所得待遇均以所售出商品論件抽成計酬、自願自費登報徵人、已結帳
    提貨之貨品超過七天不得退換貨等字樣，是告訴人於任職時均十分清楚其工作性
    質及計酬方式，且被告並非被告刊登廣告招攬而來，被告係告訴人之主管之上線
    （多層次傳銷），因到職較久，公司委請被告向告訴人分別介紹工作制度及工作
    性質，而告訴人均非初入社會，且有一定智能，既已明白工作條件與計酬方式仍
    願意留下，並簽訂工作合約書、切結書、推展業務切結書等文件，顯非陷於錯誤
    ，被告亦無施用詐術之行為。又，被告曾向告訴人表示購買一台電療機即可正式
    錄用，但是否要購買是告訴人之自由，並無強迫，告訴人如不願謀職而購買，亦
    無不可，告訴人明知而自願購入電療機，豈能謂遭被告詐欺？且告訴人確獲公司
    錄用，是無詐欺之情。再者，公司規定新進人員需參加六次行銷見習，必須銷售
    一台始算完成一次見習，係為落實積極推銷而非以自購方式完成見習，且每次銷
    售均需填寫請購單之提貨簽收單，以確保員工有力行推廣銷售而非自購，告訴人
    均有簽署聲明於公司服務已完全瞭解公司六次行銷見習之聲明書、請購單、提貨
    簽收單，足見告訴人二人清楚公司鼓勵推銷而禁止自購之策略，並無遭詐騙之情
    。再又，被告並未強迫被告自掏腰包購入七台，告訴人若有本事銷售六台而升任
    主任以抽取較高酬佣，無庸自購，告訴人為求抽取較高酬佣而購入七台，公司依
    約定而升告訴人為主任，並依主任層級之業績計算抽取佣金，並無詐欺之事。此
    外，公訴人指稱中頻電療機市價並未超過五千元，並未見依據，且否認告訴人所
    述被告保證公司業務部分會幫忙銷售，亦未見所憑之依據，求職廣告與實際情形
    有出入，僅係業務人員為驅使他人前來應徵之商業手段，被告於介紹公司制度時
    並無隱匿工作條件及論件計酬之方式，並無詐欺之動機等語。
四、按犯罪事實應依證據認定之，無證據不得推定其犯罪事實。又不能證明被告犯罪
    者，應諭知無罪之判決，刑事訴訟法第一百五十四條及第三百零一條第一項分別
    定有明文。又事實之認定，應憑證據，如未能發現相當證據，或證據不足以證明
    ，自不能以推測或擬制之方法，為裁判之基礎（最高法院四十年台上字第八六號
    判例參照。）而所謂證據，係指足以證明被告確有犯罪行為之積極證據而言，該
    項證據須適於為被告犯罪之證明者，始得採為斷罪之資料（參照最高法院六十九
    年台上字第四九一三號判例）。認定不利於被告之事實，須依積極證據，苟積極
    證據不足為不利於被告事實之認定時，即應為有利於被告之認定，更不必有何有
    利之證據，最高法院亦著有三十年上字第八一六號判例可資參照。
五、經查：
    (一)告訴人丁○○於九十二年五月十四日檢察官偵查時(1)先指稱：被告乙○○向其
      表示要自己先買一台電療機，隔幾日以相同理由表示要再買六台即可升主任，
      主任有一萬二千元底薪，又過幾天被告表示該工作沒有底薪，也沒有業務員等
      語，(2)後指稱：隔幾個月被告才向伊表示沒有底薪、沒有業務員等語（見92發
      查790號卷第四十三頁背面），已有不同；又(3)告訴人丁○○稱：工作了一個
      月後，被告交付一萬九千元，以為是薪水，但被告說是退佣的錢等語（見同上
      卷第四十四頁）與(4)所稱「（被告如何詐騙？）他原稱每月二萬三千元，但沒
      有那麼多」等語（見同上卷第四十四頁）、「（你第一個月薪水？）16356元
      」等語（見同上卷第四十五頁）是單以同一日之詢問筆錄可見，告訴人丁○○
      於領得第一個月所得時應已受告知係抽佣所得，則被告豈會於幾個月後才又告
      知告訴人無底薪？而告訴人第一個月究竟是領得一萬六千三百五十六元或一萬
      九千元或一萬九千元加上一萬六千三百五十六元？被告對告訴人丁○○係詐稱
      每月底薪一萬二千元或是二萬三千元？則顯不能單以告訴人丁○○之指訴而認
      定被告犯罪，然公訴人就上開告訴人指訴不同之處並未提出證據供本院認定事
      實。況且，與告訴人丁○○當時同時在場之證人戊○○於本院審理時證稱：可
      以確認被告對丁○○介紹公司制度時，確實有提到公司是沒有底薪的，論件計
      酬等語（見本院九十二年八月六日審判筆錄），就公司有無提供有無底薪之證
      述與告訴人指訴已有不同。
    (二)告訴人丙○○於(1)偵查中指稱：被告稱進入公司要自己先認購一台，又向我表
      示認購六台電療機可升組長，十台可升主任，被告優惠我只要買七台即可，可
      請公司業務員代為銷售出去等語（見同前偵查卷第四十九頁背面），(2)於九十
      年十二月十九日警訊時指稱：我於九十年十一月十六日八時四十分到國際達美
      公司報到，接受該公司一天半職前訓練，該公司乙○○襄理告知應徵名額有限
      要先買公司產品一台，把職位定下來，買六台可升組長、十台可升主任（升主
      任要自己刊登廣告），月薪從你賣公司虹泰中頻電療機分紅，如你僅買一台，
      賣出一台抽二千元，買七台可抽百分之四十四（每台一萬五千九百元），並可
      幫忙代銷等情，且底薪至少三萬二，因我買七台（共計十一萬九百元）升主任
      ，到領薪水時只領一萬六千元，我未介紹他人買等語（見高雄市政府警察局前
      鎮分局警訊筆錄），(3)於九十一年偵字第七一六四號偵查案件中稱：他們說我
      們買經驗，自己要有一台，所以員工可以以一萬五千九百元買一台，所以我買
      了一台，後來他們說要有六次實習，叫我再買六台，我有買。說是終身學習，
      因在該處上班，要有六次實習機會，他們會請業務幫我們銷售出去，因想好好
      工作，沒想那麼多。和丁○○相差一個月去應徵，因為主管站在身邊所以他沒
      有跟我講這種情形，領了一萬四千元，因為他們說我沒有賣出等語（見同前偵
      查卷第五十五頁至第五十七頁），準此，告訴人丙○○前往應徵時，被告確已
      告知擔任業務員、組長、主任之條件及報酬之抽佣方式，至於被告有無保證底
      薪？告訴人固為肯定之答覆，然又稱被告說月薪從賣出所得分紅，則告訴人是
      否明知月薪所得由所銷售機台數量決定，尚有疑問。且告訴人既明知需銷售機
      台以獲報酬，應知悉自己需有銷售行為，是否因被告稱有業務部門代為銷售而
      認定自己無庸銷售即可獲得報酬？此外與告訴人丙○○在場參加講習之證人己○○到庭證稱：為確認被告向丙○○所述是否與被告向其所稱者一致而在場，
      且被告介紹內容大致上市公司以高獎金賺取佣金，沒有底薪，進入公司之業務
      員可以自行吸收下來再賣出等語（見本院九十二年八月六日審判筆錄），而證
      人即國際達美公司協理甲○○證稱：公司除了會計及我之外，其餘人員均沒有
      底薪，公司全部都是業務員，向告訴人買一部機器就是業務員，也不一定要買
      ，只要有意願就可以成為業務員等語（見本院九十二年八月六日審判筆錄）均
      有不同，公訴人亦無提出證據證明告訴人丙○○所述受被告詐騙為真。
    (三)至於登報內容與實際應徵情形不同者，告訴人於見報前往應徵時即接受講習，
      且明知係以承銷公司產品為報酬多寡之決定，性質上係以廣告吸引有求職需求
      之人前往，既經介紹即得自行決定是否參與工作，自不能以登報內容與公司實
      際經營內容不同而認定被告犯罪，況且，告訴人均知悉進入公司之條件而願意
      接受並購買電療機，且無證據證明起訴書所指之國際達美公司、皇家大業公司
      未給付所述條件或未依抽佣標準給付告訴人，至於起訴書所述告訴人進入公司
     所購買之電療機市價並未超過五千元，亦查無證據證明屬實，至於公司每隔一
      段時間變更名稱、營業處所是有助益公司應徵廣告之吸引性，然對於被告是否
      有詐欺行為，並無因果關係，是被告利用廣告吸引不特定人前往，於介紹講習
      之際說明工作條件及工作性質、抽佣計酬方式，或有人因說明時所描述之美景
      而幻想自己每月將有如講習人所述之高薪收入進而陷入某種心裡情境，遂應允
      購買機台進入公司，參與承銷活動，事後因性格不合或方法不當而夢碎認賠退
      出，亦係應徵人個人因素，被告僅負責說明，亦無證據證明被告所說明之事項
      不實。
    (四)綜合以上，以公訴人提出之前揭證據尚難令本院形成被告有罪之心證，不能證
      明被告犯罪，應法應諭知無罪之判決。
據上論斷，應依刑事訴訟法第三百零一條第一項，判決如主文。
中      華      民      國    九十二    年      八      月    二十二    日
                                  臺灣高雄地方法院刑事第一庭
                                      法  官        楊智守
右正本證明與原本無異。
如不服本判決，應於判決送達後十日內，向本院提出上訴狀。
             書記官        王美玲
中    華    民    國    九十二    年      八      月      二十五      日


司法院資訊處製作；財團法人民間司法改革基金會備份。
